【裁判字號】    99,上訴,748
【裁判日期】    990525
【裁判案由】    毒品危害防制條例
【裁判全文】
臺灣高等法院刑事判決                 99年度上訴字第748號
上  訴  人
即  被  告  丙○○
選任辯護人  劉  楷律師
            李德正律師
上  訴  人
即  被  告  甲○○
選任辯護人  法律扶助呂翊丞律師
上列上訴人因毒品危害防制條例案件，不服臺灣桃園地方法院98
年度訴字第375號，中華民國98 年12月31日第一審判決（起訴案
號：臺灣桃園地方法院檢察署97年度偵字第15298 號），提起上
訴，本院判決如下：
    主  文
上訴駁回。
    事  實
一、甲○○前於民國91年間因強盜案件，經臺灣桃園地方法院判
    處有期徒刑五年確定，於94年7 月26日假釋付保護管束出監
    ，於96年9月2日假釋期滿未經撤銷，其未執行之刑視為已執
    行完畢。
二、丙○○與甲○○為朋友關係。緣乙○○前於網路上輾轉得知
    可撥打行動電話號碼0000000000號找綽號「小胖」之人購買
    毒品，乙○○乃於97年6 月25日下午撥打門號0000000000予
    綽號「小胖」之丙○○，自稱是捲毛的朋友，欲以一粒眠每
    顆新臺幣（下同）450元、愷他命每包400元之代價，購買一
    粒眠5顆、愷他命10 包，丙○○因需錢孔急，當場應允，並
    要求至新屋交流道交易，因乙○○表示沒有車，雙方即約定
    在桃園縣八德市○○路563 號之網咖前交易毒品，隨後乙○○將上開交易毒品情事轉知員警。丙○○因沒有毒品可供販
    賣，其明知硝甲西泮（Nimetazepam，又稱一粒眠)及愷他命
    （Ketamine，俗稱K 他命）均係毒品危害防制條例所列管之
    第三級毒品，竟基於意圖販賣硝甲西泮、愷他命營利之犯意
    ，於同日下午3時許，至桃園縣新屋交流道附近，以2,000元
    之價格，向真實姓名年籍不詳綽號「小夫」之成年男子販入
    硝甲西泮5顆（合計淨重1.6546 公克，取樣0.3337公克鑑析
    用罄，驗餘淨重1.3209公克）及愷他命10包（不含包裝袋，
    合計淨重7.6498公克，取樣0.0829公克鑑析用罄，驗餘淨重
    7.5669公克），將之藏放在褲腰帶內，欲以每顆硝甲西泮45
    0元、每包愷他命400元之價格賣予乙○○，並因擔心光天化
    日下在馬路邊交易毒品較易遭警查獲，認為在自用小客車內
    交易較安全，遂至桃園縣中壢市芝芭里芝芭45號甲○○住處
    ，央請甲○○載其至上開交付毒品地點，丙○○上車後即告
    知甲○○，要送愷他命及一粒眠去販賣交付之意，隨後2 人
    先前往用餐。甲○○明知硝甲西泮及愷他命均係毒品危害防
    制條例所列管之第三級毒品，並明知丙○○意圖販賣硝甲西
    泮、愷他命營利，竟基於幫助丙○○販賣上開第三級毒品之
    犯意，駕駛車號TV-2151 號自用小客車搭載丙○○前往上開
    約定之網咖交付硝甲西泮、愷他命，嗣於同日傍晚6時30 分
    許，車行至桃園縣八德市○○路418 號前，丙○○發現乙○○後即自稱為「小胖」，並叫乙○○上車交易，乙○○上車
    後將右腳放在車門外，要求丙○○交付毒品，並企圖拿取甲○○駕駛之自用小客車之鑰匙未果，乙○○旋即大叫，埋伏
    之警員見狀隨即上前逮捕丙○○、甲○○，並在丙○○褲腰
    帶夾層內扣得硝甲西泮5顆及愷他命10包。
三、案經桃園縣政府警察局八德分局報告臺灣桃園地方法院檢察
    署檢察官偵查起訴。
    理  由
甲、程序方面：
  (一)按被告以外之人於偵查中向檢察官所為之陳述，除顯有不可
    信之情況者外，得為證據，刑事訴訟法第159條之1 第2項定
    有明文。證人乙○○於檢察官偵查中經具結後所為之陳述，
    查無顯不可信之情況，上訴人即被告丙○○、甲○○及其等
    之辯護人於原審準備程序時已表明不爭執其證據能力（見原
    審卷第41頁正反面），且被告二人及其等辯護人亦未指出並
    證明上開證人之證言有何顯不可信之情況，依刑事訴訟法第
    159條之1 第2項規定，證人乙○○於檢察官訊問時經具結後
    所為之證述，自得為證據。
  (二)次按所謂「陷害教唆」，則係指行為人原不具犯罪之故意，
    純因司法警察之設計教唆，始萌生犯意，進而實行犯罪構成
    要件之行為者而言。因係以引誘或教唆犯罪之不正當手段，
    使原無犯罪故意之人，因而萌生犯意實行犯罪行為，再進而
    蒐集其犯罪之證據加以逮捕偵辦，其手段顯然違反憲法對於
    基本人權之保障，且已逾越偵查犯罪之必要程度，對於公共
    利益之維護並無意義，因此所取得之證據資料，應不具有證
    據能力。然稽諸證人乙○○於本院審理時證稱：「（你如何
    知道小胖〈指被告丙○○〉有在賣？）在網路聊天室知道的
    」、「（你沒有要施用，也沒有要販賣，那你為何要買毒品
    ？）我是為了要主動檢舉」、「（你為何會跟警察提到小胖
    在賣毒品？）因為員警他們偶爾會去網咖跟我聊天認識，有
    的時候聊天會提到聊天室上面常常有人留電話販賣毒品，有
    次聊天我就跟他提到我有看到有人留電話賣搖頭丸及Ｋ他命
    ，打電話過去確實有在賣，所以我就請對方把毒品送到警察
    局附近」、「這是你自己的意思，還是員警的意思」，這是
    我自己的意思」等語（見本院卷第94至96頁），顯見證人乙○○是主動先在網路聊天室發見有人在販賣毒品，而向警方
    檢舉，並打電話予被告丙○○之目的，固係在於誘捕被告丙○○，惟被告丙○○於接電話時，既原有意販賣毒品，自難
    謂有受陷害教唆之情形。是被告丙○○之辯護人於本院審理
    時辯稱：扣案毒品部分係以陷害教唆方式取得，並無證據能
    力云云，顯有誤會。
乙、實體方面：
一、被告丙○○部分：
    訊據被告丙○○矢口否認有販賣第三級毒品之犯行，辯稱：
    伊是被乙○○及警方陷害，伊沒有販賣毒品之意思云云。
    然查：
  (一)上述被告丙○○販賣第三級毒品之事實，業據其於警詢時、
    偵查中及原審審理時供稱：97年6 月25日下午2時至3時許，
    有毒品買家撥打伊門號0000000000手機，說是捲毛的朋友，
    要買10包愷他命、一粒眠5 顆，要伊毒品送到桃園縣八德市
    ○○路563 號網咖，因為伊沒有毒品，所以打電話跟綽號「
    小夫」之成年男子訂，伊即在新屋交流道以2,000 元向小夫
    買入愷他命10包（10克）、一粒眠5 顆，當時買入就是要拿
    來賣的，欲以一粒眠1顆450元、愷他命1克400元之價格賣出
    ，伊買入上開毒品後，才請甲○○載伊去販賣交付毒品，伊
    上車時有跟甲○○說要到新興工商把毒品交給他人，甲○○
    知道載伊是要把上開毒品賣給別人，遭查獲當時伊坐在副駕
    駛座，甲○○在駕駛座，該買家上後座之後把他的右腳放在
    車門外夾著，要伊把毒品交給他，且把甲○○扳開欲搶車鑰
    匙，沒有搶成功，他就大叫，警察就跑過來」等語不諱（見
    偵查卷第12、44、53、71頁、314號原審卷第41至42頁，375
    號原審卷第40至41頁、65頁反面），並據證人乙○○於偵查
    中證稱：伊之前在網路看見有人留電話在賣毒品，要買可以
    找小胖，伊就打電話，對方就說他有，叫伊去新屋交流道，
    伊說伊沒有車，對方表示要送過來八德這邊，伊就通知警察
    ，當天丙○○到時自稱是小胖，叫伊上車等情相符（見偵查
    卷第71至72頁），復有和信電訊查詢資料、雙向通聯記錄足
    佐（見偵查卷第58至60 頁）。復有當場查獲之藥丸5顆及粉
    末10包扣案可資佐證，而扣案之藥丸5 顆、粉末10包，經送
    請憲兵司令部刑事鑑識中心鑑驗結果，藥丸中檢出硝甲西泮
    （Nimetazepam）成份（藥丸5顆淨重1.6546公克，取樣0.33
    37公克鑑析用罄，驗餘淨重1.3209公克），粉末中檢出愷他
    命成份（粉末10包淨重7.6498公克，取樣0.0829公克鑑析用
    罄，驗餘淨重7.5669公克），亦有該中心鑑定書一紙在卷可
    憑（見偵查卷第64頁），足徵被告丙○○自白與事實相符。
  (二)按所謂販賣行為，並不以販入之後復行賣出為要件，祇要以
    營利為目的，將毒品購入或賣出，有一於此，其犯罪即為完
    成。被告丙○○販入硝甲西泮5顆、愷他命10包之目的在於
    賣出以賺取價差營利等情，業據被告丙○○供承在卷。是被
    告丙○○既以營利之目的，販入上開毒品，雖未及賣出，即
    為警查獲，其販賣之犯罪行為即已完成。又警方係依根據證
    人檢舉而查獲被告販賣毒品行為，無受陷害教唆之情形，已
    如前述，併此指明。
  (三)綜上所述，被告丙○○所辯，顯係卸責飾詞，不足採信。其
    販賣第三級毒品之事證明確，犯行洵堪認定。
二、被告甲○○部分：
    訊據被告甲○○供稱：當天是丙○○到伊家，要伊載他去新
    興工商附近，去新興工商路上丙○○就說他身上有硝甲西泮
    、愷他命，後來到新興工商即為警查獲等語，但矢口否認有
    何幫助販賣第三級毒品之犯行，辯稱：伊只是單純以汽車搭
    載丙○○云云。然查：
  (一)丙○○央請被告甲○○以汽車搭載其去交付上開毒品，被告
    甲○○知悉搭載丙○○是要去將上開毒品販賣給他人等情，
    業據證人即被告丙○○於原審審理時證稱：「（是否在97年
    6月25日下午6時30分許由甲○○駕駛自小汽車搭載你前往桃
    園縣八德市○○路？）有」、「（當日前往該處的目的為何
    ？）去送Ｋ他命（愷他命）」、「（當日為何甲○○會跟你
    同行？）我去他家找他，請他載我去，他也有答應載我去」
    、「（你要到八德市○○路將Ｋ他命交付給他人，甲○○是
    否知情？）甲○○知道，我在上車幾分鐘後就跟他說是要送
    Ｋ他命」、「（你們從何處出發？）中壢市芝芭里甲○○家
    」、「（你在車上時有無跟甲○○說毒品是要送去給誰？）
    我有跟甲○○說送到八德市○○路某間網咖門口，該網咖是
    對方打手機跟我講，我有跟甲○○說再往前一點，…」、「
    （為何不騎機車把毒品送給買主？）因為危險，怕在大馬路
    上直接交易太危險，沒有掩護，想在車上交易」、「（你是
    怎麼跟甲○○說交付毒品的事情？）我說我有一個朋友叫Ｑ
    毛（捲毛），Ｑ毛的朋友打電話要Ｋ他命和一粒眠，要他載
    我去，跟他講說去八德市○○路」、「（你怎麼敢跟甲○○
    說你要去送一粒眠跟Ｋ他命毒品？）因為我們之前都有施用
    過Ｋ他命加在香煙裡面抽」、「（甲○○為何肯載你去交付
    ？）因為我會幫他加油，平常只要甲○○載我，我一定會幫
    他加幾百元的油」、「（甲○○知道載你去是要把毒品賣給
    人別人嗎？）知道」、「（你方稱案發當天你有跟甲○○講
    說是要去送毒品，你有跟他說送毒品是要去販賣嗎？）我們
    所謂送就是賣，但沒有明講要賣，我只有甲○○講說是要送
    毒品」等語明確（見375號原審卷第58至62頁），衡諸被告
    甲○○當日上午為親戚搬家，下午正值身疲睡覺之際，丙○○到其住處央請開車搭載，被告甲○○即隨同搭載丙○○（
    見375號原審卷第65頁至66 頁），顯見其二人情誼甚篤，證
    人丙○○當無虛構誣指被告甲○○知情之必要，參以被告甲○○亦供承：當日載送丙○○一同前往新興工商路上，丙○○曾向其表示身上有上開毒品等語之事實（見314 號原審卷
    第26頁），益徵被告丙○○之前揭證述真實可採。再觀諸被
    告甲○○該日搭載丙○○並非基於其他特定目的或順路載送
    ，其二人又係先行用餐後才前往交易毒品地點，其二人於見
    面後至搭載路途中，顯有相當相處時間，依被告甲○○供稱
    從未詢問至約定地點之目的，益見被告甲○○自丙○○上車
    時即已獲知要前往交付上開毒品之目的，此後自無再加以詢
    問之必要，從而證人丙○○證述一上車後即告知被告甲○○
    要販賣交付毒品等節與事實吻合。是被告甲○○於原審忽而
    辯稱：快到查獲地才知道丙○○有帶毒品（見375 號原審卷
    第41頁），忽又改稱：我聽到釣魚的（指乙○○）跟丙○○
    說你有沒有帶東西過來，才知道丙○○要拿硝甲西泮、愷他
    命給別人云云（見375號原審卷第62頁至63頁、第66頁），
    顯係臨訟避重就輕之詞，殊難採信。又被告甲○○既明知丙○○要前往販賣交付上開毒品，仍駕車搭載丙○○前往，顯
    非不知情，其有幫助被告丙○○販賣毒品之事實，至為明確
    。
  (二)按犯罪之著手，係指行為人為實現犯意而開始實行犯罪構成
    要件之行為而言，販賣毒品罪之販賣者與購毒者就買賣毒品
    之重要內容有所表示時，縱使販賣者未實際交付毒品，仍可
    認為已經著手販賣毒品之實施，亦即販賣毒品之犯行，以販
    賣者與應買者雙方就買賣毒品之重要內容有所意思表示而達
    成契約之合致時，即已著手於販賣毒品之構成要件行為（最
    高法院97年度臺上字第3600號判決參照）。再按刑法上之幫
    助犯，係對於犯罪與正犯有共同之認識，而以幫助之意思，
    對於正犯資以助力，而未參與實施犯罪之行為者而言（最高
    法院75年度臺上字第1509號、84年度臺上字第5998號、88年
    度臺上字第1270號判決參照）。是以，如未參與實施犯罪構
    成要件之行為，且出於幫助之意思提供助力，即屬幫助犯，
    而非共同正犯。查被告丙○○透過電話與乙○○談妥買賣上
    開毒品及交易之地點後，丙○○即基於販賣營利之目的向「
    小夫」販入前揭相同數量、種類之毒品，已論敘如前，從而
    關於被告丙○○與乙○○談妥交易毒品之內容及向「小夫」
    販入毒品部分，洵無證據證明被告甲○○有何犯意聯絡及行
    為分擔，嗣被告丙○○為在車上交易毒品，遂告知甲○○其
    欲販賣交付毒品之意，並央求甲○○載其至新興工商附近交
    付毒品，足認被告甲○○明知丙○○係攜帶上開第三級毒品
    至交易地點販賣以營利，仍基於好友情誼，提供助力載送丙○○到交易地點，使丙○○便於交易毒品無訛，惟其提供之
    助力，於丙○○未及賣出毒品前，即為警查獲，被告甲○○
    此部分犯行僅應論以幫助販賣毒品未遂。
  (三)綜上所述，被告甲○○所辯，顯係卸責飾詞，不足採信。其
    幫助販賣第三級毒品之事證明確，犯行洵堪認定。
三、查被告丙○○行為後，毒品危害防制條例第4條、第17 條業
    已修正，並於98年5 月20日公布，同年月22日施行，是被告
    犯罪後法律已有變更，(一)修正前毒品危害防制條例第4條第3
    項之規定：「製造、運輸、販賣第三級毒品者，處五年以上
    有期徒刑，得併科新臺幣五百萬元以下罰金」，修正後毒品
    危害防制條例第4條第3項則規定：「製造、運輸、販賣第三
    級毒品者，處五年以上有期徒刑，得併科新臺幣七百萬元以
    下罰金」，經比較後，以修正前之規定較有利於被告丙○○
    。(二)毒品危害防制條例第17條增列第2 項規定：「犯第四條
    至第八條之罪於偵查及審判中均自白者，減輕其刑」，經比
    較後，以修正後之規定較有利於被告丙○○。(三)經綜合比較
    結果，以修正後毒品危害防制條例之規定對被告丙○○最有
    利，應整體適用修正後毒品危害防制條例之規定。至被告甲○○幫助販賣第三級毒品未遂行為後，毒品危害防制條例第
    4條第3項販賣第三級毒品罪之法定刑罰金部分已修正提高，
    經比較後，以行為時之法律有利於被告甲○○，則被告甲○○部分，應依刑法第2條第1項前段規定適用修正前之規定。
四、按硝甲西泮、愷他命均係毒品危害防制條例第2條第2 項第3
    款所規定之第三級毒品。再按刑法上所謂販賣行為，不以販
    入後復行賣出為必要，祇要以營利為目的，而有將毒品販入
    或賣出二者其一之行為，即足構成，故意圖營利而販入毒品
    ，雖未及販出，仍應依販賣既遂罪論處；而意圖營利販入毒
    品後，第一次販賣予他人之行為，乃接續原先販入之犯意而
    為，不論其行為屬既遂或未遂，應認基於單一犯意之接續行
    為，只能就其販入及出賣毒品，論以販賣既遂之實質上一罪
    （最高法院88年度臺上字第2398號、91年度臺上字第1143號
    、93年度臺上字第6309號判決要旨參照）。核被告丙○○所
    為，係犯修正後毒品危害防制條例第4條第3項之販賣第三級
    毒品罪。被告甲○○所為，係犯刑法第30條第1 項前段、修
    正前毒品危害防制條例第4條第6 項、第3項之幫助販賣第三
    級毒品未遂罪。公訴意旨以被告丙○○、甲○○基於意圖販
    賣毒品之犯意聯絡，推由丙○○向「小夫」購得硝甲西泮 5
    顆、愷他命10包，伺機出售圖利，嗣甲○○以自用小客車搭
    載丙○○至新興高中附近欲交付毒品予買家時為警查獲，認
    被告二人均應依毒品危害防制條例第5條第3項之意圖販賣而
    持有第三級毒品罪處斷云云，惟被告丙○○係以意圖販賣毒
    品營利之意思購入第三級毒品，雖尚未及販出，揆諸前揭說
    明，其販出未遂行為應認係基於單一販賣第三級毒品犯意之
    接續行為，仍應論以販賣第三級毒品既遂之實質上一罪。至
    被告甲○○參與載送丙○○，使其便於交易毒品之行為，因
    該次毒品交易尚未交付即為警查獲，被告甲○○參與部分並
    非構成要件行為，亦無證據證明被告甲○○對於販賣毒品予
    乙○○部分有何犯意聯絡，自應論以幫助販賣第三級毒品未
    遂罪。起訴書所載認被告丙○○、甲○○二人均係犯意圖販
    賣而持有第三級毒品罪云云，容有未洽，惟起訴之基本社會
    事實相同，起訴法條應予變更。查被告丙○○於偵查、審理
    中均自白犯行不諱，應依修正後毒品危害防制條例第17條第
    2 項之規定減輕其刑。被告甲○○以幫助之意思，參與構成
    要件以外之行為，為幫助犯，應依刑法第30條第2 項之規定
    按正犯之刑減輕其刑，且其所幫助者為販賣第三級毒品罪之
    未遂犯，再依刑法第25條第2 項之規定按既遂犯之刑遞減輕
    其刑。又被告甲○○有事實欄所載之犯罪科刑執行情形，有
    本院被告前案紀錄表在卷可參，其於受有期徒刑執行完畢後
    ，五年內再犯有期徒刑以上之罪，為累犯，應依刑法第47條
    第1 項之規定加重其刑，被告甲○○所科之刑有加重及減輕
    情形，應依刑法第71條之規定先加後遞減。
五、原審以被告二人犯罪事證明確，適用刑事訴訟法第300 條，
    毒品危害防制條例第4條第3 項、第17條第2項，修正前毒品
    危害防制條例第4條第6 項、第3項、第19條第1項，刑法第2
    條第1項、第11條、第25條第2項、第30條第1項前段、第2項
    、第47條第1 項、第38條第1項第1款之規定，並審酌刑法第
    57條規定之一切情狀，分別量處被告丙○○有期徒刑二年七
    月，被告甲○○有期徒刑二年，並就扣案之毒品及未扣案之
    行動電話均宣告沒收，其認定事實、適用法律及量刑均為妥
    適，被告二人仍執陳詞否認犯罪提起上訴，均無理由，應予
    駁回。
據上論斷，應依刑事訴訟法第368條，判決如主文。
本案經檢察官郭棋湧到庭執行職務。
中    華    民    國    99    年    5     月    25    日
                  刑事第二十庭審判長法  官  楊貴雄
                                    法  官  許必奇
                                    法  官  周明鴻
以上正本證明與原本無異。
如不服本判決，應於收受送達後10日內向本院提出上訴書狀，其
未敘述上訴之理由者並得於提起上訴後10日內向本院補提理由書
（均須按他造當事人之人數附繕本）「切勿逕送上級法院」。
                                    書記官  郭彥琪
中    華    民    國    99    年    5     月    25    日

司法院資訊處製作；財團法人民間司法改革基金會備份。
